臺灣桃園地方法院刑事判決　　 　 　　　95年度易字第1612號
　　公　訴　人　台灣桃園地方法院檢察署檢察官
　　被　　　告　甲○○
　　選任辯護人　張百欣律師
　　　　　　　　蕭萬龍律師
上列被告因妨害自由等案件，經檢察官提起公訴（94年度偵字第
19406號），本院判決如下：
    主  文
甲○○無罪。
    理  由
壹、證據能力部分：
一、按刑事訴訟法第159 條之3 規定：被告以外之人於審判中有
    下列情形（即同條第1 款至第4 款所列之情形）之一，其於
    檢察事務官、司法警察官或司法警察調查中所為之陳述，經
    證明具有可信之特別情況，且為證明犯罪事實之存否所必要
    者，得為證據。其所謂「具有可信之特別情況」（即學理上
    所稱之「特信性」），係指其陳述係在特別可信為真實之情
    況下所為者而言。例如被告以外之人出於自然之發言、臨終
    前之陳述，或違反自己利益之陳述等特別情形均屬之。蓋被
    告以外之人在類此特別情況下所為之陳述，其虛偽之可能性
    偏低，可信之程度較高，若該項陳述為證明犯罪事實存否所
    必要，依上規定，自得構成傳聞法則之例外，而承認其證據
    能力。上開規定所指「具有可信之特別情況」，係屬傳聞證
    據例外取得證據能力之特別要件，與一般供述證據必須具備
    任意性之證據能力要件有別，二者不可混為一談。故被告以
    外之人於檢察事務官、司法警察官或司法警察調查中所為之
    陳述，縱係出於任意性，然仍必須具備「有可信之特別情況
    」及「證明犯罪事實存否所必要」之要件，始能採為證據。
    不能僅以被告以外之人在檢察事務官、司法警察官或司法警
    察調查中所為之陳述係出於其任意性，即謂具有特別可信之
    情況，而承認其證據能力，此有最高法院95年度台上字第91
    8 號判決意旨可參。
  (一)查證人即泰國女子YANG　AMORNRAT（以下稱：楊玉仙）、YA
    NG　PREEDAOHORN(以下稱：楊玉蘭）、HSU  WICHIDA（以下
    稱：王秋美）、FAN PHET（以下稱：范曉芬）、LEE  WARAP
    HON（以下稱：李清珠）、SAMRAN NUAN  IN（以下稱：吳芝
    英）、LEE SUPHAL  IENN（以下稱：李麗花）於民國94年11
    月2日、同年月3日分別接受警詢及承辦檢察官訊問後，均已
    於同年11月5日遭遣返出境，而證人WANG  SATCHAI（以下稱
    ：陳淑惠）於同年12月5日及95年1月16日接受警詢及承辦檢
    察官訊問後，已於95年1 月19日出境，有上述8 人之入出國
    日期證明書及外僑居留資料查詢表在卷可稽。又證人CHUANG
    WARAPHON（以下稱：羅美蘭）KINGKAMOL SANBUNMA（以下稱
    ：林仙水）於94年11月2 日、同年月3 日分別接受警詢及承
    辦檢察官訊問後，迄今雖尚未離台，然均不知去向，並經警
    方協尋中，亦有上述2 人之入出國日期證明書及外僑居留資
    料查詢表在卷可佐，且公訴人復當庭陳稱目前無法提供此2
    人之在台住居所供本院傳喚，由此可知，證人楊玉仙等10名
    泰國女子在審理中有所在不明而無法傳喚到庭之情事，則渠
    等警詢筆錄是否得作為證據，除了要考量渠等陳述時之任意
    性外，另須視該警詢筆錄製作之過程及內容，有無具備「有
    可信之特別情況」及「證明犯罪事實存否所必要」之要件。
  (二)證人楊玉仙等10名泰國女子至警局製作調查筆錄時，被告甲
    ○○均未在場，事後，亦未見承辦本案之檢、警人員將上開
    警詢筆錄提示與被告甲○○閱覽，則被告甲○○自無從對上
    開警詢筆錄之內容表示意見，故上開警詢筆錄係屬楊玉仙等
    10名泰國女子的片面之詞，渠等有無事先彼此勾串或誇大渲
    染之情事即非無疑。況被告甲○○自始即堅決否認有渠等指
    述之犯行，顯見雙方之陳述差距甚大，故於偵查中理應有相
    互對質詰問之必要，以釐清事實之真相，倘楊玉仙等10名泰
    國女子經過對質詰問後所陳述之內容，仍能與上開警詢筆錄
    相互吻合，此時，即堪認上開警詢筆錄之內容有特別可信之
    情事，然楊玉仙等10名泰國女子於偵查中僅有接受承辦檢察
    官之訊問，而未與被告甲○○當庭面對面接觸，則渠等於警
    詢中是否已將事實之全貌完整呈現，或因國籍不同、語言不
    通等因素，導致渠等對被告甲○○之舉動有所誤解，而為不
    利於被告甲○○之陳述。又除了陳淑惠以外之楊玉仙等9 名
    泰國女子與被告甲○○均於94年11月3 日至台灣桃園地方法
    院檢察署接受檢察官偵訊，且當日楊玉仙等9 名泰國女子亦
    經檢方轉為證人身分陳述，衡情當時並未有任何急迫之理由
    要立即將楊玉仙等9 名泰國女子遣返出境，故不應剝奪被告
    甲○○對楊玉仙等9 名泰國女子之對質詰問權。惟依卷內資
    料所示，被告甲○○係與楊玉仙等9 名泰國女子隔離偵訊，
    則楊玉仙等9 名泰國女子縱使於偵查中仍與警詢為相同之陳
    述，亦難以據此認定該警詢筆錄有特別可信之情況。而陳淑
    惠於95年1 月16日偵查中轉為證人身分後，被告甲○○即未
    再接受偵訊，自無法與陳淑惠進行對質詰問，是陳淑惠於偵
    查中所述內容亦不足以佐證伊之前所製作之警詢筆錄有特別
    可信之情況。
  (三)又被告甲○○並不否認其為楊玉仙等10名泰國女子在台工作
    之雇主，且自陳其負責提供渠等在台工作期間之食宿，則其
    自須對渠等之生活為相當程度之管理，此舉勢必會對渠等之
    原有作息產生衝擊，並可能會招致渠等之不滿情緒，如此一
    來，雙方之立場即屬對立，又豈能要求渠等為客觀之陳述。
    況依證人楊玉仙之警詢筆錄以觀，可知渠等曾為爭取自身權
    益而集體罷工，足徵被告甲○○與楊玉仙等10名泰國女子間
    並非毫無可能產生怨隙。此外，楊玉仙等10名泰國女子於警
    詢時皆坦承係透過人蛇集團成員仲介來台工作，先以不實之
    結婚登記向我國外交部領事務局駐泰國辦事處辦理渠等來台
    依親之居留簽證，待渠等來台後，再由該人蛇集團成員分別
    帶同渠等與假冒為渠等配偶之國人至各戶籍地之警察局外事
    課及戶政事務所辦理渠等之居留證及結婚登記，辦妥上開手
    續後，渠等即被帶往被告甲○○所經營，位於桃園縣桃園市
    ○○街89號芭塔雅泰式按摩養生館工作，其後，再由每人每
    月薪資中扣抵部分款項作為償還前開仲介費之用，扣抵後每
    月可領得之薪資約為2,000 元至3,000 元等情，顯見楊玉仙
    等10名泰國女子均知悉渠等係屬非法來台工作，且每人按月
    須自薪資中扣抵一定金額給人蛇集團作為安排來台工作之對
    價（即上述之仲介費），扣抵後每人實際可領取之薪資相當
    微薄，因此，渠等或有可能認為遭到勞力剝削，而對雇主即
    被告甲○○為不利之陳述。又前開養生館之經營者為被告甲
    ○○，渠等如對勞動條件有何不滿，亦須由被告甲○○出面
    處理，渠等認知上被告甲○○始有權決定該店內之事務，且
    應由其承擔責任，故渠等於警詢時雖未指述店內員工黃靖涵
    、郭鈞軒有涉及本案，然尚不足以逕行推論渠等於警詢中之
    陳述為客觀可信。綜上所述，因楊玉仙等10名泰國女子之警
    詢筆錄並不具備「有可信之特別情況」，是此部分警詢筆錄
    內容即不得作為本案判斷之證據，亦即無證據能力。
二、按憲法第16條保障人民之訴訟權，就刑事被告而言，包含其
    在訴訟上應享有充分之防禦權。刑事被告詰問證人之權利，
    即屬該等權利之一，且屬憲法第8 條第1 項規定「非由法院
    依法定程序不得審問處罰」之正當法律程序所保障之權利。
    為確保被告對證人之詰問權，證人於審判中，應依法定程序
    ，到場具結陳述，並接受被告之詰問，其陳述始得作為認定
    被告犯罪事實之判斷依據，此有司法院大法官第582 號解釋
    文可參。次按被告有與證人對質或詰問證人之權利，此項對
　　質、詰問權為憲法保障之基本人權，乃被告重要之訴訟防禦
　　權利。是得為證據之被告以外之人於偵查中向檢察官所為之
  　陳述，實質上應解釋為係指已經被告或其辯護人行使反對詰
    問權者而言。如檢察官於偵查中訊問證人程序，未予被告或
    其辯護人行使反對詰問權之機會，除非該陳述人因死亡或身
    心障礙致記憶喪失或無法陳述、或滯留國外或所在不明而無
    法傳喚或傳喚不到、或到庭後無正當理由拒絕陳述外，均應
    傳喚該陳述人到庭使被告或其辯護人有行使反對詰問權之機
    會，否則該偵查中向檢察官所為之陳述，其證據容許性即有
    疑義。又對於被告之請求對質，除顯無必要者外，不得拒絕
    ；且因發現真實之必要，得命證人與他證人或被告對質，亦
    得依被告之聲請，命與證人對質，刑事訴訟法第97條第2 項
    、第184 條第2 項分別定有明文。則除待證事實已甚明確，
    顯無對質之必要外，在發現真實及維護被告防禦權益下，法
    院不得拒絕被告對質詰問之請求，若法院認待證事實已臻明
    確而無對質之必要，亦須於判決內予以說明，否則即有理由
    不備之違法，有最高法院95年度台上字第6174號判決意旨可
    參。又因對質詰問係保障刑事被告防禦權受公平審判之一環
    ，因此，應以對被告防禦權的補償作為對質詰問容許例外的
    必要條件，其中主要原則有3 項：(一)義務法則，亦即國家機
    關應先履行自身的促成傳訊義務，才能主張對質詰問的例外
    ，據此，若法院欲朗讀不利證人的先前筆錄作為裁判基礎，
    前提是已盡了傳喚，乃至於拘提該證人之努力，而該證人仍
    無法親自到庭之情形。(二)歸責法則，亦即不利證人不能到庭
    ，非肇因於可歸責於國家之事由所致。倘係可歸責於國家之
    事由，則不能作為採納未經對質詰問之不利陳述的正當理由
    。(三)驗證法則，亦即應給予被告用其他方式來質疑證詞的機
    會，且該不利陳述（傳聞）仍不得作為有罪裁判的主要或唯
    一證據，仍應輔以其他證據來驗證該不利陳述的真實性。
  (一)查依卷內資料所示，除了陳淑惠以外之楊玉仙等9 名泰國女
    子均於94年11月3 日上午11時39分許至台灣桃園地方法院檢
    察署第9 偵查庭接受偵訊，並於供後具結，此時，該具結能
    否讓渠等心理上受到壓力而據實陳述，尚有待斟酌。況楊玉
    仙等9 名泰國女子均知悉此次來台工作之過程涉及不法，已
    如前述，故渠等本可預期會遭到相關單位遣返，則楊玉仙等
    9 名泰國女子是否因而不擔心會受到偽證之處罰，非無可疑
    。又被告甲○○亦接獲承辦檢察官之通知而同日下午1 時9
    分到庭應訊，然楊玉仙等9 名泰國女子係於同日下午1 時2
    分結束庭訊，兩者相距時間甚短，審酌被告甲○○自警詢時
    起即堅決否認犯行，理應當庭讓被告甲○○與楊玉仙等9 名
    泰國女子進行對質詰問，以釐清事實真相，斯時，承辦檢察
    官或因考量此舉會費時甚久，而未採行上開程序，並在楊玉
    仙等9 名泰國女子之點名單上批示渠等均交由桃園縣警察局
    外事課依法辦理遣返，其中證人楊玉仙、楊玉蘭、王秋美、
    范曉芬、李清珠、吳芝英、李麗花已於同年11月5 日遭遣返
    出境，證人羅美蘭、林仙水則在台行方不明，經警協尋中，
    依此形式以觀，94年11月3 日被告甲○○本有機會行使對質
    詰問權，係因可歸責於國家機關之事由而無法行使，且被告
    甲○○亦未於偵查中表明放棄此項憲法上保障之權利，因此
    ，楊玉仙等9 名泰國女子於偵查中所述未經對質詰問對被告
    甲○○之不利證詞即不能採納本案論斷之憑據，亦即無證據
    能力。
  (二)次查，證人陳淑惠係於95年1 月16日至前揭地檢署接受偵訊
    ，並於當次庭期將結束之際供後具結，此時，該具結之效力
    如何不得而知。況陳淑惠知悉此次來台工作之過程涉及不法
    ，已如前述，故伊本可預期會遭到相關單位遣返，則陳淑惠
    是否因而不擔心會受到偽證之處罰，非無可疑。又陳淑惠於
    偵查中作證完畢後，理應再度傳喚被告甲○○表示意見，倘
    有必要，亦可安排兩人進行對質詰問，然依卷內資料所示，
    被告甲○○最後一次接受偵訊之日期為94年12月23日，足證
    被告甲○○在客觀上並無從知悉陳淑惠在偵查中曾以證人身
    分對其為不利之證述。參以承辦檢察官於上述陳淑惠之點名
    單上批示伊交由桃園縣警察局外事課依法辦理遣返，依此形
    式以觀，被告甲○○之對質詰問權係因可歸責於國家機關之
    事由而無法行使，且被告甲○○亦未於偵查中表明放棄此項
    憲法上保障之權利，故陳淑惠於偵查中所述未經對質詰問對
    被告甲○○之不利證詞即不能採納本案論斷之憑據，亦即無
    證據能力。
三、本案卷內泰國經貿經濟辦事處在94年11月2 日傳真與台灣桃
    園地方法院檢察署及桃園縣政府警察局之函文，依其形式以
    觀，應屬該國公務員職務上製作之文書，而該文書製作之情
    形，並無顯不可信之情況，再參酌刑事訴訟法第159 條之4
    第1款規定之意旨，應認上開文書有證據能力。
貳、實體部分：
一、公訴意旨略以：被告甲○○與其夫尤文全（由台灣桃園地方
    法院檢察署檢察官另案偵辦）自民國93年11月起，在桃園縣
    桃園市○○街89號經營芭塔雅泰式按摩養生館，竟基於強制
    及恐嚇之犯意聯絡，明知在按摩養生館內從事按摩工作之泰
    國女子楊玉蘭、吳芝英、李清珠、林仙水、范曉芬、王秋美
    、楊玉仙、羅美蘭、李麗花、陳淑惠並未向其等借貸金錢，
    竟強迫上述楊玉蘭等10名泰國女子須簽立泰幣27萬元至40萬
    元不等之借據，使楊玉蘭等泰國女子行無義務之事，且在前
    開養生館大門設置門禁，限制楊玉蘭等泰國女子不等任意外
    出，並扣留楊玉蘭等泰國女子之護照及居留證，妨害楊玉蘭
    等泰國女子行使權利。於94年1 月間，在前開養生館內，尤
    文全並對楊玉蘭、楊玉仙恐嚇稱：「如果不做的話，要把你
    們賣掉」。而於同年10月間，被告甲○○並在前開養生館內
    ，持電擊棒等物做勢要電擊林仙水、王秋美、楊玉仙、羅美
    蘭等人，藉此恐嚇渠等不能休息，致楊玉蘭等泰國女子心生
    畏懼，且生危害於楊玉蘭等泰國女子之安全。嗣於94年11月
    2 日經台灣桃園地方法院檢察署檢察官指揮警方在前開養生
    館內當場查獲，並扣得球棒1 隻、會議紀錄、借款證明、日
    報表各1 份，因認被告甲○○涉犯刑法第304 條第1 項之強
    制罪及第305 條之恐嚇危害安全罪嫌。
二、按犯罪事實應依證據認定之，無證據不得認定犯罪事實；又
    不能證明被告犯罪者，應諭知無罪之判決；刑事訴訟法第15
    4 條第2 項、第301 條第1 項分別定有明文。又犯罪事實之
    認定，應憑真實之證據，倘證據是否真實尚欠明確，自難以
    擬制推測之方法，為其判斷之基礎；而認定犯罪事實之證據
    係指足以認定被告確有犯罪行為之積極證據而言，該項證據
    自須適合於被告犯罪事實之認定，始得採為斷罪資料。且刑
    事訴訟上證明之資料，無論其為直接或間接證據，均須達於
    通常一般之人均不致有所懷疑，而得確信其為真實之程度，
    始得據為有罪之認定，若其關於被告是否犯罪之證明未能達
    此程度，而有合理懷疑之存在，致使無從形成有罪之確信，
    根據「罪證有疑，利於被告」之證據法則，即不得遽為不利
    被告之認定，此有最高法院53年台上字第656 號及同院76年
    度台上字第4986號判例意旨可參。
三、公訴意旨認被告甲○○涉犯上揭事實欄之罪嫌，無非係以該
    犯罪事實，業據被害人楊玉蘭等泰國女子於警詢及偵查中指
    訴綦詳，且有當場扣得之球棒1 隻、會議紀錄、借款證明、
    日報表、泰國經貿經濟辦事處94年11月2 日函文各1 份可佐
    ，為主要之論據。
  (一)按刑法第305 條之恐嚇罪，係以加害生命、身體、自由、名
    譽、財產之事恐嚇他人，致生危害於安全為構成要件，即行
    為人須以使人生畏怖心為目的，而通知將加惡害之旨於被害
    人，使受惡害之通知者，因其恐嚇，生安全上之危險與實害
    而言。至於是否屬惡害之通知，應參酌行為人之動機、目的
    、智識程度、斯時所受之刺激、所用之語氣及全文統觀之，
    非得以隻言片語而斷章取義；倘行為人僅係基於一時氣憤所
    為粗鄙之言或俚俗之語，非意在恐嚇，且對被害人之安全並
    未產生危險與實害者，即難遽以恐嚇罪相繩。
  (二)訊據被告甲○○堅決否認有何恐嚇、強制犯行，並辯稱：其
    未聽過尤文全對楊玉蘭、楊玉仙恐嚇稱：「如果不做的話，
    要把你們賣掉」，而其與尤文全跟楊玉蘭等泰國女子在言語
    上無法溝通，其本身都是以肢體動作與渠等溝通，故不可能
    以言語去恐嚇楊玉蘭等泰國女子。又前開養生館內並無電擊
    棒等物，至於扣案之球棒1 支係其向他人頂下前開養生館經
    營前即已存在於該址，迄至本案搜索為止，其未持之作任何
    使用。此外，李麗花及王秋美任職前開養生館期間，仍有數
    次入出境之紀錄，可徵渠等2 人之居留證及護照未遭到其扣
    留。況倘其有恐嚇及強制楊玉仙等10名泰國女子之行為，渠
    等2 人又豈願回到前開養生館工作等語。
  (三)查證人楊玉仙等10名泰國女子於警詢及偵查中之陳述，因不
    具有證據能力，依法不能作為本案論斷之依據，詳如前述，
    則在認定被告甲○○有無涉及恐嚇犯行時，已欠缺被害人之
    指述，亦即並無人證足資證明被告甲○○曾對何人為惡害之
    告知，或有人之安全因被告甲○○之舉動受到危害。又依公
    訴意旨所載之犯罪事實以觀，並未提及扣案之球棒1 支與楊
    玉仙等10名泰國女子指述被告甲○○之犯行有何關聯性。縱
    認該支球棒可作為妨害楊玉仙等10名泰國女子行動自由之工
    具，然仍無證據證明被告甲○○曾持該球棒作此不法使用。
    另依扣案之會議紀錄、日報表內容所示，可知其上僅載明前
    開養生館之營運狀況；店內員工在服務顧客時，有何缺失需
    要改進；各員工應遵守之生活規範及違反紀律時可能會受到
    之處罰等事項，並未見有何具體不法情事。而扣案之楊玉仙
    等10名泰國女子簽立之借款證明，因無法從外觀上得知係於
    何時、何地製作，且楊玉仙等10名泰國女子在簽立過程時係
    出於自願或遭人脅迫等節亦無其他證據可參，故上開借款證
    明充其量僅可認定楊玉仙等10名泰國女子必須支付一定金額
    作為安排渠等來台工作之對價，而不能證明被告甲○○有恐
    嚇或脅迫楊玉仙等10名泰國女子之犯行。至於泰國經貿經濟
    辦事處在94年11月2 日傳真與台灣桃園地方法院檢察署及桃
    園縣政府警察局之函文中，雖載明因該單位接獲在前開養生
    館內工作之泰國女子家屬來電求援，故轉請台灣桃園地方法
    院檢察署協助處理等情，然依該函文所示，可知求援之內容
    是否屬實及報案人員之身分均未經過確認，參以證人黃瑞祥
    於審理中證稱：一開始係用臨檢方式確認外籍女子是否在場
    工作，待檢察官到場後，就指揮我們進行搜索等語（參見本
    院96年4 月25日審判筆錄），由此可知，在場之數名泰國女
    子見警方進入前開養生館後，並無何人主動上前向警方求援
    ，倘如上開函文所稱被告甲○○對店內之泰國女子有恐嚇及
    妨害自由等諸多犯行，則在場之數名泰國女子焉有可能不把
    握機會向警方尋求協助，故單憑該函文中所載之報案內容並
    不得作為不利於被告甲○○之認定。
  (四)此外，復查無其他積極證據足資證明被告甲○○有違反刑法
    第304 條第1 項強制罪、第305 條恐嚇危害安全罪之犯行，
    揆諸首開法條規定，核屬不能證明被告甲○○犯罪，應為被
    告甲○○無罪之諭知。
據上論斷，應依刑事訴訟法第301 條第1 項，判決如主文。
本案經檢察官丁俊成到庭執行職務。
中　　華　　民　　國　　96　　年　　6 　　月　　22　　日
                刑事第六庭  審判長法  官  林孟宜
                                  法  官  錢建榮
                                  法  官  林哲賢
以上正本證明與原本無異
如不服本判決，得於收受判決後10日內，向本院提出上訴狀。
                                  書記官  楊郁馨
中　　華　　民　　國　　96　　年　　7 　　月　　2　　日
